臺灣高等法院臺中分院民事判決　九十三年度上更(一)字第一號
　　　上　訴　人　甲○○
　　　被　上訴人　己○○
　　　　　　　　　戊○○
　　　　　　　　　丁○○
　　　　　　　　　丙○○
　　　　　　　　　乙○○
右當事人間請求損害賠償事件，上訴人對於民國九十年四月十一日臺灣臺中地方法院
八十九年度訴字第二五五二號第一審判決提起上訴，經最高法院發回更審，本院於九
十三年三月三十日言詞辯論終結，判決如下：
  　  主　    文
原判決關於命上訴人給付被上訴人金額超過被上訴人己○○新臺幣肆拾肆萬玖仟捌佰
貳拾參元、戊○○及丙○○各新臺幣貳拾捌萬元、乙○○新臺幣肆拾萬玖仟伍佰捌拾
伍元、丁○○陸拾參萬肆仟零伍拾伍元本息部分，及各該部分假執行宣告暨訴訟費用
之裁判（除確定部分外）均廢棄。
右廢棄部分，被上訴人在第一審之訴及假執行之聲請均駁回。
其餘上訴駁回。
第一、二審及發回前第三審訴訟費用除確定部分外由上訴人負擔。
　    事實及理由
一、被上訴人主張：上訴人甲○○原居住在台中縣霧峰鄉○○路○段一七六號，與住
    在同路段一七八號之被上訴人己○○毗鄰而居，兩家房舍原為加強磚造一樓平房
    ，上訴人於民國八十年間在其一七六號房屋樓頂以簡易輕鋼架之方式加建二樓房
    舍，並在一七八號房屋頂築建八吋磚之獨立磚牆（下稱系爭磚牆），詎上訴人於
    未經建築設計圖說及向主管機關申請建造執照情形下，即在其住宅平房屋頂上指
    示監督詹茂松以八吋磚加蓋獨立磚牆，該磚牆與輕鋼架房屋銜接處則以直接跨疊
    之方式搭建，且僅將Ｈ型鋼柱緊靠獨立磚牆面向上訴人房屋之內側，而未設置支
    持柱包含於磚牆中，或以混凝土將該獨立磚牆與Ｈ型鋼柱結為一體，並於加強柱
    間以鋼筋混凝土基腳連成一體成倒Ｔ字狀以求穩固及支撐牆面結構之安全，致生
    公共危險。嗣於八十八年九月二十一日凌晨一時四十七分許發生九二一大地震，
    前開不符建築技術規則之獨立磚牆，因長度超出標準規定五公尺及牆中間未設支
    撐柱而倒塌，磚牆攔腰斷裂，掉落在毗鄰之己○○房屋臥室，當場壓死湯昌秀月
    （即被上訴人己○○之妻，被上訴人戊○○、丁○○、丙○○之母）、唐子宸（
    即被上訴人丁○○、乙○○之長子）二人，己○○亦遭壓傷左胸、肋骨、肩部等
    處，其房屋亦毀損等情。爰依侵權行為損害賠償請求權，請求上訴人賠償己○○
    一百八十七萬六千二百五十五元（殯葬費十萬一千元、扶養費二十二萬五千六百
    五十五元、房屋修理費三十四萬八千元，工作損失二十萬一千六百元、慰籍金一
    百萬元）、乙○○一百三十七萬二千四百四十一元（殯葬費九萬二千元、扶養費
    二十八萬零四百四十一元、慰藉金一百萬元）、丁○○一百八十二萬七千九百八
    十元（扶養費三十二萬七千九百八十元、慰藉金五十萬元（母亡部分）及一百萬
    元（子亡部分）、戊○○、丙○○慰藉金各五十萬元及法定遲延利息。經原審判
    決上訴人應給付金額如下：扶養費部分：己○○十七萬六千四百四十七元、乙
    ○○二十萬三千二百九十六元、丁○○三十四萬五千九百三十六元（已逾起訴請
    求之金額）。殯葬費部分：己○○十萬一千元，乙○○九萬二千元。工作損
    失部分：己○○十五萬零五百五十七元。房屋修理費部分：己○○十一萬四千
    六百元。慰藉金部分：湯昌秀月死亡部分，己○○、戊○○、丙○○、丁○○
    各四十萬元；唐子宸死亡部分，丁○○、乙○○各三十萬元，及上開金額之法定
    遲延利息，並駁回被上訴人其餘請求。上訴人對於原判決不利部分提起上訴，經
    本院前審判決：原判決關於命上訴人給付被上訴人己○○、丁○○金額逾依序六
    十四萬二千六百零四元、九十四萬三千零八十六元本息部分廢棄。（被上訴人就
    其在原審及本院前審敗訴部分，未據聲明不服，已告確定）。並答辯聲明：駁回
    上訴。
二、上訴人則以：(一)上訴人原欲以搭輕鋼架及烤漆牆之方式加建二樓鐵皮屋，因己○
    ○以隔音不良為由與上訴人發生糾份，經雙方於八十年四月十四日協議改採施作
    系爭磚牆，並各負擔一半之施工費用，再雙方雖約定由上訴人施工，然該工人係
    由己○○介紹，己○○對於施工有所指示，亦居於監工地位，且雙方在協議時未
    提及磚牆應符合建築技術有關最小厚度、最大長度、高度與加強柱之規定，雙方
    均有過失。(二)上訴人已交付被上訴人己○○三十萬元做為被上訴人全體之慰藉金
    ，應由被上訴人五人之慰藉金中各抵銷六萬元，另被上訴人請求慰藉金金額過高
    ，應予核減。(三)、己○○至八十九年六月二十一日已治療完全康復。(四)被上訴人
    因本事件，業已向政府領取死亡慰藉金及房屋倒塌補助金，其損害已獲得填補，
    不應再向上訴人請求賠償等語，資為抗辯。並上訴聲明：(一)原判決關於上訴人敗
    訴部分廢棄。(二)右廢棄部分被上訴人在第一審之訴及假執行之聲請均駁回。(三)第
    一、二審及發回前第三審訴訟費用由被上訴人負擔。
三、經查，被上訴人主張上訴人僱工建造系爭磚牆及該爭磚牆之施工違反建築技術成
    規有關牆身最小厚度、最大長度及高度之相關規定，及在磚牆與輕鋼架二樓房舍
    銜接處，以直接跨疊方式搭建，且僅將Ｈ型鋼柱緊靠獨立磚牆，而未設置支撐柱
    包含於磚牆或以混凝土將該獨立磚牆與Ｈ型鋼柱結為一體，並於加強柱間以鋼筋
    混凝土基腳連成一體成倒Ｔ字狀，以求穩固及支撐牆面結構之安全，致生公共危
    險，嗣該磚牆於八十八年九月二十一日地震時倒塌，部分磚牆攔腰斷裂掉落緊鄰
    之己○○臥室，當場壓死湯昌秀月（己○○之妻，戊○○、丁○○、丙○○之母
    ）唐子宸（丁○○、乙○○之子）二人，己○○亦遭壓傷，房屋損毀等事實，為
    上訴人所不爭，並有相驗屍體證明書、現場照片、勘驗筆錄、附在本院依職權調
    取之臺灣臺中地方法院（下稱臺中地院）八十九年度易字第一○七九號刑事案卷
    之國立中央大學土木工程學系鑑定報告書及診斷書、現場相片、戶籍謄本等件在
    卷可憑。被上訴人主張上訴人因過失而違背建築技術成規致生公共危險造成死傷
    、房屋毀損，且上訴人之過失行為與唐昌秀月、唐子宸之死亡、唐榮海之受傷間
    有相當因果關係，堪信為真。再系爭磚牆之建造，係應己○○要求，經上訴人與
    己○○協商由雙各自負擔一半費用，施工時間約十多天等情，為兩造所不爭執，
    並有八十年四月十五日書立之增建磚牆雙方協議書影本一份在原審卷可稽，另經
    證人即施工之詹茂松在本院前審證稱：「我是聽甲○○（筆錄誤載為峰，下同）
    指示如何做，才會這麼做，我自己是這麼想他們（按指上訴人及己○○）一定是
    商量好才會叫我做。」、「（問：施工時有無看到己○○？）偶而三、四次會碰
    到，我做此工程共十多天，在己○○尚未去上工，或我做的比較晚收工時，會碰
    到己○○。」、「有先估價沒錯，牆壁本來是二人共有的，甲○○告訴我，建牆
    費用二人要共同分擔．．．」、「（問：己○○曾上樓要求詹茂松要做好防水之
    工程？）有。」等語（見本院前審卷第九八、九九、一０一、一０二頁），在本
    院證稱：「（問：施工時己○○去看過幾次？）己○○工作回來後，都有從下面
    往上看，．．」、「他（指己○○）早一點下班回來時才有看。．．」等語（見
    本審卷三七、三八頁），足認系爭磚牆雖係由上訴人聘請工人施工，惟己○○既
    為共同出資者，且該施工地點與其住處相鄰，每日均可見到施工情形，其實際上
    對施工工程仍有置喙餘地，是其於雙方協議施工時，自應注意系爭磚牆建造之方
    式應符合建築成規，以避免發生公共危險，是上訴人抗辯本件己○○亦與有過失
    ，自堪採信。再按湯昌秀月、唐子宸分別為己○○之妻、孫，案發時共同居住在
    己○○上開住處，彼此間為家長及家屬關係，本院斟酌系爭牆壁之建造屬家務管
    理範圍，依民法第一千一百二十五條規定由家長即己○○管理，是己○○在系爭
    牆壁之建造事宜自為被害人之代理人之地位，上訴人自得依民法第二百十七條第
    三項規定，主張被害人之代理人即己○○與有過失應減輕其賠償責任。本院斟酌
    系爭磚牆雖由上訴人與己○○各出資一半，惟施工者係由上訴人所僱用，及上訴
    人在施工過程負擔較多之監工責任等情，以由上訴人負擔較重之過失即十分之七
    比例，並依此比例減輕上訴人十分之三損害賠償責任。
四、茲就被上訴人各項請求是否有理由，分述如下：
(一)、殯葬費部分：己○○、乙○○主張分別為湯昌秀月、唐子宸支出靈塔位費用，依
    序為十萬一千元、九萬二千元，業據提出收據影本二紙為證，雖湯昌秀月部分收
    據支出名義人載為丙○○，但兩造於原審同意該項費用己○○有請求權，原審准
    許己○○、乙○○各該部分殯葬費請求分別為十萬一千元、九萬二千元，並無不
    合。上訴人抗辯被害人二人業經政府舉辦公祭儀式及火化，其費用由政府支付，
    被上訴人除靈骨塔外，並無其他支出，上訴人無庸負賠償責任等語。惟查，己○
    ○及乙○○二人請求之上開金額僅為訂購納骨塔之費用，並未包含其他殯喪費用
    ，有上開收據影本為證，核與政府負擔支付之項目並無重覆，縱認政府補助之喪
    葬費用亦包含上開納骨塔費用，惟因被上訴人受領原因係受國家恩惠，而其請求
    上訴人給付之金額係基於侵權行為損害賠償請求權，二者原因不同，自不能將該
    利益歸於上訴人，並抵銷上訴人所應負擔之損害賠償金額，上訴人上開抗辯，自
    無可採。
(二)、扶養費部分：
  (1)己○○部分：按夫妻互負扶養義務，其負扶養義務之順序與直系血親卑親屬同，
    其受扶養權利之順序與直系血親尊親屬同，民法第一千一百十六條之一定有明文
    ，是以夫妻互負扶養義務之順序自不以無謀生能力為必要（最高法院七十九年台
    上字第二六二九號判例參照）。己○○屆滿榮工退休年齡前，雖有謀生能力，但
    審酌其因本件事故受傷，並罹患重度憂鬱症，至九十三年二月份止在霧峰農會之
    存款僅三萬餘元，且自九十年起該帳戶之存款金額最多未逾二十萬元等情，有診
    斷證明書影本、台北市立仁愛醫院診斷證明書、霧峰農會活期存款存摺影本一份
    在卷可稽，堪認己○○於退休後有不能維持生活情形，應由其配偶即被害人湯昌
    秀月及成年子女戊○○、丁○○、丙○○共負扶養義務，爰審酌湯昌秀月係三十
    四年十一月二十八日出生，己○○係三十三年七月二十三日出生，於八十八年九
    月二十一日湯昌秀月死亡時，己○○為五十五歲之人，依八十七年間簡易生命表
    記載之餘命為二一．七六年，及八十八年綜合所得稅扶養親屬寬減額每年每人七
    萬二千元計算並依霍夫曼氏式扣除中間利息（以下同）後，己○○得請求金額為
    二十六萬九千七百六十二元（四捨五入，下同）計算式為：
                   21年總系數  第22年    人數
                                          76
        72,000元×(14.616070+0.487,805×───)÷4=269,762.4元
                                          100
    原審准許金額為十七萬六千四百四十七元，其餘駁回部分未據己○○聲明不服。
  (2)乙○○部分：乙○○為被害人唐子宸之父，於唐子宸成年時有受其扶養之權利，
    及唐子宸年收入為五十二萬五千六十元，其妻丁○○則年收入為十九萬八千元，
    合計收入七十二萬三千零六十元，二人除已過世之唐子宸外，尚育有唐子恆、唐
    家謙、唐羽諾（本院前審判決後出生）三子，均年幼需受扶養至成年等情，有薪
    資證明單影本在原審卷、戶籍謄本、收據、繳費通知單、收費存根影本等件在本
    院卷可稽，乙○○主張其無以維生須受扶養，尚屬可採。爰審酌乙○○係五十六
    年九月八日出生，平均餘命四一．五四，其長子唐子宸八十五年三月十二日出生
    、次子唐子恒八十六年四月四日出生、三子唐家謙八十八年九月十日出生、四子
    唐羽諾為九十一年九月九日出生，其配偶丁○○三十四年十一月二十八日出生，
    唐子宸成年時，即事發後第十七年扶養義務人為二人，第十八、十九年扶養義務
    人為三人，第二十年至第二十三年為四人，第二十四年至第四一．五四年扶養義
    務人為五人，乙○○得請求之扶養費於扣除中間利息後為十九萬三千一百二十一
    元。其計算式為：
        第十七年　72,000元×0.555556÷2＝20,000.016元（四捨五入為20,000元)
        第十八年　72,000元×0.540541÷3＝12,972.981元（四捨五入12,973元)第
        十九年　72,000元×0.526316÷3＝12,631.571元（四捨五入12,612元）第
        二十年至第二十三年　　[（72,000元×0.512820）＋（72,000元×0.5）＋
        （72,000元×0.487804）＋（72,000元×0.476190）]÷4＝142,331元÷4＝
        35,583元
　　　　第二十四年至第四一．五四年
                    41年總系數   第42年        23年總系數
                                         54
        72,000元×(22.642615＋0.327869×──－15.045179)÷5＝111,953元
                                        100
       合計：20,000元＋12,973元＋12,612元＋35,583元＋111,953元＝193,121元
    原審准許金額為二十萬三千二百九十六元，超過十九萬三千一百二十一元金額部
    分尚有未合，乙○○對於敗訴部分未上訴。
  (3)丁○○部分：丁○○為被害人唐子宸之母，丁○○係五十六年六月七日出生，平
    均餘命四七．一四年，其得請求被害人唐子宸成年時與配偶乙○○，及其他子女
    負扶養義務，其得請求金額，扣除中間利息為二十萬五千七百九十三元（其無法
    維持生活之理由同乙○○）。其計算式為：
        第十七年、第十八年、第十九年、第二十年至第二十三年部分同乙○○部分
        所示，第二十四年至第四七.一四年計算式如下：
                    47年總系數　 第48年　　　　23年總系數
                                         14
        72,000元×(24.533747＋0.298507×──－15.045179)÷5＝137,237元
                                        100
        合計：20,000元＋12,973元＋35,583元＋137,237元＝205793元
        原審准許三十四萬五千九百三十六元，超過二十萬五千七百九十三元部分尚
        有未合。
(三)、慰藉金部分：己○○為被害人湯昌秀月之夫，戊○○、丁○○、丙○○為湯昌秀
    月之女、乙○○、丁○○則為被害人唐子宸之父母，被害人死亡，被上訴人精神
    自屬痛苦，審酌己○○為國小畢業，原擔任臨時工，丁○○係高中畢業，丙○○
    則為研究所畢業，乙○○、丁○○均任職台灣新洐股份有限公司，上訴人原任職
    台灣邁新企業有限公司，待職「國防部重要通信部門」，因本件公共危險刑案經
    該公司解除契約目前失業中等情，認己○○、戊○○、丁○○、丙○○請求慰藉
    金（湯昌秀月死亡部分）各四十萬元，乙○○、丁○○請求慰藉金（唐子宸死亡
    部分）各三十萬元，為適當，並無不合，上訴人指為過高尚有未合。再查，上訴
    人曾給付己○○三十萬元慰藉金，業據其提出村長證明書為證，己○○於本院前
    審亦陳明同意扣除該三十萬元慰藉金，是己○○得再請求之慰藉金金額為十萬元
    ，至於上訴人嗣後主張係給付被上訴人全體應各扣除六萬元云云，並無依據，附
    此明。
(四)、房屋修理費部分：己○○主張因上訴人之過失致壓毀其房屋，請求上訴人賠償修
    復費用三十四萬元，固據提出房屋修理估價單影本並舉證人林德星、陳清芳證實
    。惟按，不法毀損他人之物者，應向被害人賠償其物因毀損所減少之價額，民法
    第一百九十六條定有明文。經查，上開房屋原為磚造平房，於民國六十六年間興
    建，已近三十四年為老舊房屋，而重建之房屋係以Ｈ型鋼為支撐，堅固、美觀，
    自與原係磚造者之價值不同，其所受利益應予扣除，況上開估價單上所列之車資
    、裝璜、壁紙、油漆等費用均為重建費用，而非修復費用，是己○○之上開房屋
    被壓毀僅能請求賠償該房屋被毀損所減少之價額，爰參酌附在原審卷之台中縣稅
    捐稽徵處房屋稅籍證明書上所載上開房屋現值為十一萬四千六百元，認依原房屋
    評定現值十一萬四千六百元為損害額為前揭房屋損害金額，較為公允。上訴人抗
    辯稱被上訴人已自政府受領房屋半倒戶十萬元之補助，自應由修理費中扣除等語
    。惟查，被上訴人受領之十萬元係政府為補助九二一震災房屋半倒戶所發給，與
    被上訴人請求者為系爭磚牆倒塌所造成之損害之原因不同，上開恩惠之利益自不
    應歸於上訴人，上訴人所辯自無可採。
(五)、工作損失部分：己○○主張其因被倒塌之系爭磚牆壓到，受有左胸肋骨及肩壓挫
    傷等傷害，須休養半年不能工作一節，業據其提出仲正中醫診所診斷證明書為證
    （記載自八十八年九月三十日起至八十九年六月二十一日止治療一百十一次，須
    休息半年不能工作），上開治療期間並未包含須休養之六個月期間等情，並經證
    人即醫師李江足在原審結證屬實，另己○○原任職營造公司為臨時僱工，其工作
    須付出粗重勞力等情，亦有均宜公司出具之服務證明書在原審卷可稽，上訴人在
    本院前審亦自認己○○至八十九年六月二十一日治療康復（見本院前審卷第一三
    八頁第三行），是己○○請求上訴人給付其六個月不能工作之損害，原審依其八
    十八年各類所得扣繳暨免扣繳憑單所載全年所得三十一萬一千一百十三元以半年
    計算，命上訴人賠償十五萬零五百五十七元，並無不合。
五、綜上，被上訴人請求金額，於己○○六十四萬二千六百零四元（殯葬費十萬一千
    元、扶養費十七萬六千四百四十七元、慰藉金十萬元〔經扣除三十萬元金額〕、
    房屋修理費十一萬四千六百元，工作損失十五萬零五百五十七元）、戊○○及丙
    ○○部分各四十萬元、丁○○九十萬五千七百九十三元（扶養費二十萬五千七百
    九十三元、慰藉金四十萬元及三十萬元）、乙○○五十八萬五千一百二十一元（
    殯葬費九萬二千元、扶養費十九萬三千一百二十一元、慰藉金三十萬元）範圍內
    為有理由。再審酌本件上訴人應負之過失比例為十分之七，已如前述，爰依該比
    例減輕上訴人負擔十分之三。依此計算，被上訴人請求上訴人賠償己○○四十四
    萬九千八百二十三元、戊○○及丙○○各二十八萬元、乙○○四十萬九千五百八
    十五元、丁○○六十三萬四千零五十五元範圍內，及均自起訴狀繕本送達翌日（
    即八十九年四月二十日，見起訴狀末頁簽收繕本記載）起至清償日止按年息百分
    之五計算之利息範圍內，核屬有據，應予准許，逾此範圍之請求，於法無據，不
    應准許。原審就前開應准許部分，為上訴人敗訴判決，並依兩造陳明為准免假執
    行宣告，核無不合，上訴論旨指摘原審判決此部分不當，求予廢棄，為無理由，
    應予駁回。至上開不應准許部分，原審為上訴人敗訴判決，則有未洽，上訴人指
    摘原審判決此部分不當，為有理由，應由本院廢棄，駁回被上訴人在第一審之訴
    及其假執行之聲請。
六、本件事證已臻明確，兩造其餘攻擊防禦方法及舉證，對判決結果不生影響，不予
    一一論列。
據上論結，本件上訴一部有理由，一部無理由，依民事訴訟法第四百四十九條第一項
第四百五十條、第七十九條但書，判決如主文。
中　　　華　　　民　　　國　　九十三　　年　　　四　　　月　　　七　　　日
~B1民事第七庭審判長法　官　簡清忠
~B2　　　　　　　　法　官　盧江陽
~B3　　　　　　　　法　官　陳賢慧
右為正本係照原本作成。
上訴人得上訴。
如對本判決上訴，須於收受判決送達後二十日內向本院提出上訴書狀，其未表明上訴
理由者，應於提出上訴後二十日內向本院提出上訴理由書(須按他造人數附具繕本)。
上訴時應提出委任律師或具有律師資格之人之委任狀；委任有律師資格者，另應附具
律師及格證書及釋明委任人與受任人有民事訴訟法第四百六十六條之一第一項但書或
第二項（詳附註）所定關係之釋明文書影本。
~B 　 　　　　　　書記官　瑞芳
中　　　華　　　民　　　國　　九十三　　年　　　四　　　月　　　八　　　日
附註：
民事訴訟法第四百六十六條之一（第一項、第二項）
對於第二審判決上訴，上訴人應委任律師為訴訟代理人。但上訴人或其法定代理人具
有律師資格者，不在此限。
上訴人之配偶、三親等內之血親、二親等內之姻親，或上訴人為法人、中央或地方機
關時，其所屬專任人員具有律師資格並經法院認為適當者，亦得為第三審訴訟代理人
。
                                                                        Ｈ
